臺灣高等法院刑事判決　　　　　　　　　　　　　九十一年度上更（二）字第三號
　　上　訴　人
　　即 自訴 人　　丙○○
　　代　理　人　　甲○○
　　被　　　告　　乙○○
右上訴人即自訴人因被告詐欺案件，不服臺灣臺北地方法院八十六年度自字第三三三
號，中華民國八十六年五月十二日第一審判決，提起上訴，經判決後，由最高法院第
二次發回更審，本院判決如左：
    主  文
上訴駁回。
    理  由
一、自訴意旨略以：被告乙○○係萬通事務機器有限公司（下稱萬通公司）之財務出
    納，民國八十三年十二月起，向自訴人丙○○佯稱萬通公司急需資金押匯，陸續
    向自訴人借款新台幣（以下同）三百萬零五千四百四十元整，並施詐術向自訴人
    騙稱萬通公司之負責人姚國衡因業務繁忙，要自訴人不要去打擾，自訴人信以為
    真，遂未向姚國衡求證而將金錢交予被告，詎被告交付自訴人用以清償借款之支
    票屆期提示竟不獲付款，經向姚國衡查證，始知萬通公司並未向自訴人借款，其
    中被告更以萬通公司所有之交通銀行南京東路分行支票，偽造大雄電機有限公司
    （下稱大雄公司）及負責人林瓊寶名義簽發面額九萬五千四百元之支票向自訴人
    詐借現金，因認被告犯有刑法第三百三十九條第一項詐欺取財罪嫌云云。
二、按自訴狀並不以記載被告所犯法條為必要，法院於不妨害自訴事實同一性之範圍
    內，得自由認定事實，適用法律，不受自訴狀所記載罪名之拘束，亦不能僅就自
    訴狀記載之罪名審理。所謂自訴事實同一性之範圍，則包括實質上一罪及裁判上
    一罪之全部犯罪事實。查本件上訴人丙○○對於被告乙○○提起自訴，其自訴狀
    就被告所犯法條，雖僅引用刑法第三百三十九條之詐欺罪名，然其事實記載被告
    自八十三年十二月起，意圖為自己不法之所有，未經萬通公司負責人姚國衡之授
    權，佯稱萬通公司亟需貨物出口押匯現金，陸續向上訴人即自訴人借款三百萬零
    五千四百四十元，並施用詐術騙稱：姚國衡因業務繁忙，要上訴人即自訴人不要
    去打擾，使自訴人陷於錯誤而陸續交付現金，被告則交付萬通公司為發票人之支
    票，作為將來還款之工具，詎該等支票陸續於八十四年五月間全票退票。又查，
    被告未經姚國衡授權調借現金，且意圖供行使之用，偽造大雄公司及負責人林瓊
    寶印章，加蓋於萬通公司所有以交通銀行南京東路分行之支票上，佯稱客票，及
    偽造萬通公司為發票人之支票，而向上訴人詐借款項，上訴人不疑有他，而借予
    款項等情。訊據被告對於上揭事實坦白承認，並經自訴人指訴明確，復有自訴人
    所提出之被告所偽造完成後所交付之支票及退票理由單在卷可憑，從而被告以上
    犯行罪證明確，核其所為應成立刑法第二百零一條第一項意圖供行使之用而偽造
    有價證券罪及同法第三百三十九條第一項詐欺取財罪，該二罪間有方法結果之裁
    判上一罪之牽連關係，雖自訴人漏未引述刑法第二百零一條第一項意圖供行使之
    用而偽造有價證券罪條文，但因自訴事實中已述及被告有該偽造有價證券之犯行
    ，法院審理範圍不受上訴人主張之詐欺取財罪名所拘束。
三、經查：
（一）、按行使偽造有價證券以使人交付財物，如果所交付者即係該證券本身之價值
        （即行為人所取得者乃票面價值之對價），則其詐欺取財仍屬行使偽造之行
        為，不另成立詐欺罪名（最高法院二十五年度上字第一八一四號判例參照）
        ，本票可以流通市面，為有價證券，偽造是項證券而行使之，本含有詐欺性
        質，其詐欺行為不應另行論罪（最高法院三十一年度上字第四０九號判例參
        照）。且關於既判力對於事實效力之範圍，此乃為既判力對於犯罪事實擴張
        之範圍，凡屬同一案件之實質上一罪或裁判上一罪，一部起訴者，效力及於
        全部，均屬法院應予審判之範圍，判決確定後，縱法院審判時，未能及於部
        分之事實，但其既判力則及於此全部犯罪事實，不得再行作為起訴之訴訟客
        體，諸如結合犯、吸收犯、連續犯等，就其一部事實起訴，或法院就其一部
        事實而為判決，其效力均及於全部事實，其經判決確定者，既判力即應及於
        全部，其既判力延展之時點至該確定判決最後事實審宣示判決日（最高法院
        三十二年度上字第二九七八號判例參照）。
（二）、又按曾經判決確定者，應為免訴之判決，刑事訴訟法第三百零二條第一款定
        有明文。查被告前曾因於八十四年八、九月間，將萬通公司所有以交通銀行
        南京東路分行、中國農民銀行及臺灣中小企業銀行大安分行為付款人之支票
        ，偽以大雄公司或陳露華、王蓉一、徐仁俊等人之名義簽發，持向林春美等
        人詐騙現金等情，經原審法院八十五年十二月十六日以八十五年度訴字第一
        ００三號判決，依刑法第五十六條、第二百零一條第一項、第三百三十六條
        第二項、第五十五條等規定，論以連續意圖供行使之用而偽造有價證券罪，
        科處有期徒刑一年八月，緩刑四年確定在案，有該案判決書影本在卷為證。
    １、被告前曾因於八十四年八、九月間，將萬通公司所有以交通銀行南京東路分
        行、中國農民銀行及臺灣中小企業銀行大安分行為付款人之支票，偽以大雄
        公司或陳露華、王蓉一、徐仁俊等人之名義簽發，持向林春美等人詐騙現金
        等情，檢察官雖僅就被告觸犯刑法第三百三十六條第二項之業務侵占罪及同
        法第二百零一條第一項偽造有價證券之犯罪事實起訴（臺灣臺北地方法院檢
        察署八十五年度偵字第六四四０號），但查依右揭實務之見解，被告偽造支
        票交付行使用以借用金錢，所另涉詐欺取財之犯罪事實，係屬吸收於行使偽
        造有價證券罪中，並為該案檢察官起訴效力所及，且為該案（臺灣臺北地方
        法院八十五年度訴字第一００三號判決）審判範圍之內。
    ２、訊據被告供稱：其係萬通公司之股東兼出納，該公司之負責人姚國衡不直接
        管理公司之業務及財務，一向全權授權其經營及處理，其為方便公司資金之
        調度，有於八十四年八、九月間，將萬通公司所有以交通銀行南京東路分行
        、中國農民銀行及臺灣中小企業銀行大安分行為付款人之支票，偽以大雄公
        司或陳露華、王蓉一、徐仁俊等人之名義簽發，持向林春美等人借取現金。
        其並自八十三年十二月起，向自訴人丙○○佯稱萬通公司急需資金押匯，其
        中更以萬通公司所有之交通銀行南京東路分行支票，偽造大雄公司及負責人
        林瓊寶名義簽發面額九萬五千四百元之支票，陸續向自訴人詐借現金，並佯
        稱萬通公司負責人姚國衡因業務繁忙，要自訴人不要去打擾，自訴人信以為
真，遂未向姚國衡求證而將金錢交付，其除償還部分借款外，尚積欠三百萬
        四千四百四十元迄今未還等情不諱，其辯稱：其於前揭期間，因萬通公司資
        金週轉失靈，其乃先後以前揭同一手法，將其所負責保管中之萬通公司所有
        以交通銀行南京東路分行、中國農民銀行及臺灣中小企業銀行大安分行為付
        款人之支票，偽以大雄公司或陳露華、王蓉一、徐仁俊等人之名義簽發，偽
        稱為萬通公司所收取之客票，持向林春美等人及向自訴人借取現金，用作該
        公司之營運週轉，絕無挪作其他私用置辯。
    ３、查初不論被告辯稱其先後以前揭同一手法，將其負責保管中之萬通公司所有
        以交通銀行南京東路分行、中國農民銀行及臺灣中小企業銀行大安分行為付
        款人之支票，偽以大雄公司或陳露華、王蓉一、徐仁俊等人之名義簽發，偽
        稱為萬通公司所收取之客票，持向林春美等人及向自訴人借取現金後，是否
        將所詐得之款項全數充作萬通公司之營運週轉，絕無挪作其他私用云云，是
        否屬實。因該先後該二部分犯罪，業經臺灣臺北地方法院於八十五年十二月
        十六日以八十五年度訴字第一００三號判決有罪確定部分之犯罪時間為八十
        四年八、九月間，本件上訴人自訴被告犯罪時間則為，自八十三年十二月起
        ，自訴狀雖未明確載明犯罪之終止時間，惟訊據被告於本次更審時供稱：伊
        與自訴人有金錢上往來一定是在公司營運很正常的情況下，因為公司一退票
        ，負責人就把公司的圖章都收回去了等語，核與自訴狀所載「上揭支票於八
        十四年五月間全數退票」、「（你在什麼時候開始沒有再借錢給被告？）在
        第一張支票退票之前應該都還有借錢給她，是小金額的調整，真正的沒有再
        借錢給她是在第一張支票退票之後，退票日期是八十四年四月十八日」等語
        （見本院九十一年二月八日調查筆錄）。，足認本案犯罪之終止時間迄八十
        四年四月十八日止。職此，被告先後二部分犯罪事實之犯罪時間緊接，且手
        法相同，主觀上顯係出於同一個預定犯罪計劃以內，被告應係出於概括之犯
        意而先後為之，且前案（臺灣臺北地方法院八十五年度訴字第一００三號判
        決）依刑法第五十六條、第二百零一條第一項、第三百三十六條第二項、第
        五十五條等規定，論以連續意圖供行使之用而偽造有價證券罪，科處有期徒
        刑一年八月，緩刑四年在案，已如前述，其中關於詐欺取財部分，已被行使
        偽造有價證券犯行所吸收，而行使偽造有價證券又被偽造有價證券犯行所吸
        收。觀諸本件自訴事實，被告所為應成立刑法第二百零一條第一項意圖供行
        使之用而偽造有價證券罪及同法第三百三十九條第一項詐欺取財罪，該二罪
        間有方法結果之裁判上一罪之牽連關係，雖自訴人漏未引述刑法第二百零一
        條第一項意圖供行使之用而偽造有價證券罪條文，但因自訴事實中已述及被
        告有該偽造有價證券之犯行，法院審理範圍不受上訴人主張之詐欺取財罪名
        所拘束，詳如前述，基於案件之同一性原則，本案犯罪事實迄八十四年四月
        十八日止，即應為前案（臺灣臺北地方法院八十五年度訴字第一００三號判
        決）裁判上一罪之連續關係效力所及，而前案既已經判決有罪確定在案，本
        案既為前案既判力效力所及，應為免訴之判決，自訴人不得再就被告本件偽
        造有價證券、詐欺取財犯行提起自訴。
四、原審因以本件自訴人自訴被告之犯行，與臺灣臺北地方法院八十五年度訴字第一
    ００三號確定判決所認定之被告偽造有價證券等罪間具有連續犯之裁判上一罪關
    係，應為該確定判決效力所及，依首揭法條規定，不經言詞辯論，逕為諭知免訴
    之判決，經核並無不合（原判決理由二倒數第二行「即非合法」四字，應屬贅語
    ，對於判決結果，尚不生影響）。自訴人上訴意旨謂上開確定判決不及於本案云
    云，難認有理由，應予駁回，並不經言詞辯論為之。
據上論斷，應依刑事訴訟法第三百六十八條、第三百七十二條，判決如主文。
中      華      民      國    九十一    年      三      月    十九      日
                              臺灣高等法院刑事第二十一庭
                                  審判長法  官  葉  騰  瑞
                                        法  官  黃  國  忠
                                        法  官  江  國  華
右正本證明與原本無異。
自訴人部分如不服本判決應於收受送達後十日內向本院提出上訴書狀，其未述上訴之
理由者並得於提起上訴後十日內向本院補提理由書（均須按他造當事人之人數附繕本
）。
                                        書記官  吳  碧  玲
中    華    民    國     九十一   年        三      月      二十        日
